ACORDAO-COMPLETO-2545657

ACÓRDÃO 4576/2022 ATA 28/2022 - PRIMEIRA CÂMARA

VISTOS, relatados e discutidos estes autos de tomada de contas especial em desfavor da Sra. Malvina Grad, devido a constituição de matrimônio com o Major Refm Nelson Azeredo Santos (falecido) , exclusivamente com fins previdenciários.
ACORDAM os ministros do Tribunal de Contas da União, reunidos em sessão da 1ª Câmara, diante das razões expostas pelo relator, em: 
9.1. julgar irregulares as contas da Sra. Malvina Grad (CPF: XXX.321.079-XX) , com fundamento nos arts. 1º, inciso I, 16, inciso III, alíneas "b" e "d", e § 2º, da Lei 8.443/1992, c/c os arts. 1º, inciso I, 209, incisos II e IV, e § 5º, do Regimento Interno do TCU; 
9.2. condenar a responsável indicada no subitem anterior, com fundamento no art. 19, caput, da Lei 8.443/1992, c/c o art. 210 do Regimento Interno do TCU, ao pagamento das importâncias a seguir especificadas, com a fixação do prazo de 15 (quinze) dias, a contar da notificação, para comprovar, perante o Tribunal (art. 23, inciso III, alínea "a", da Lei 8.443/1992, c/c o art. 214, inciso III, alínea "a", do Regimento Interno) , o recolhimento da dívida aos cofres do Tesouro Nacional, atualizada monetariamente e acrescida dos juros de mora, calculados a partir das datas discriminadas até a data do recolhimento, na forma prevista na legislação em vigor:
	Data de ocorrência
	Valor histórico (R$) 

	23/12/2016
	4.797,10

	1/7/2017
	136.310,65

	1/8/2017
	19.472,95

	1/9/2017
	19.472,95

	1/10/2017
	19.472,95

	1/11/2017
	38.945,90

	1/12/2017
	19.472,95

	1/1/2018
	20.659,40

	1/2/2018
	20.659,40

	1/3/2018
	20.659,40

	1/4/2018
	20.659,40

	1/5/2018
	20.659,40

	1/6/2018
	30.989,10

	1/7/2018
	20.659,40

	1/8/2018
	20.659,40

9.3. aplicar à Sra. Malvina Grad (CPF: XXX.321.079-XX) a multa prevista no art. 57 da Lei 8.443/1992, c/c o art. 267 do Regimento Interno, no valor de R$ 40.000,00 (quarenta mil reais) fixando-lhe o prazo de 15 (quinze) dias, a contar da notificação, para que comprove, perante o Tribunal (art. 214, inciso III, alínea "a", do Regimento Interno) , o recolhimento da dívida aos cofres do Tesouro Nacional, atualizada monetariamente desde a data deste acórdão até a do efetivo recolhimento, se for paga após o vencimento, na forma da legislação em vigor:
9.4. autorizar, desde logo, nos termos do art. 28, inciso II, da Lei 8.443/1992, a cobrança judicial das dívidas, caso não atendida as notificações;
9.5. autorizar, desde logo, caso solicitado e o processo não tenha sido remetido para cobrança judicial, o pagamento da dívida em até 36 (trinta e seis) parcelas mensais e consecutivas, nos termos do art. 26 da Lei 8.443/1992, c/c o art. 217 do Regimento Interno/TCU, fixando-se o vencimento da primeira parcela em 15 (quinze) dias, a contar do recebimento da notificação, e o das demais mensalmente, devendo incidir sobre cada valor mensal os correspondentes acréscimos legais, na forma prevista na legislação em vigor, sem prejuízo de alertar a responsável de que a falta de comprovação do recolhimento de qualquer parcela implicará o vencimento antecipado do saldo devedor;
9.6. notificar a prolação deste acórdão ao Procurador-Chefe da Procuradoria da República no Estado do Paraná, nos termos do § 3º do art. 16 da Lei 8.443/1992, c/c o § 7º do art. 209 do Regimento Interno do TCU, para adoção das medidas que entender cabíveis, bem como ao Comando da 5ª Região Militar e 5ª Divisão de Exército e à responsável.

Tomada de Contas Especial instaurada em razão da fraude em concessão de pensão militar.

Primeira Câmara

Comando da 5ª Região Militar e 5ª Divisão de Exército.

3. Responsável: Malvina Grad (XXX.321.079-XX).

13.1. Ministros presentes: Walton Alencar Rodrigues (Presidente), Benjamin Zymler, Vital do Rêgo (Relator) e Jorge Oliveira.
13.2. Ministros-Substitutos presentes: Augusto Sherman Cavalcanti e Weder de Oliveira.

VITAL DO RÊGO

Adoto como relatório o pronunciamento da Secretaria de Controle Externo de Tomada de Contas Especial (peça 65) a seguir transcrito, que contou com a anuência do corpo diretivo daquela unidade e do representante do Ministério Público junto ao TCU (peças 66 a 68) :
INTRODUÇÃO
Cuidam os autos de tomada de contas especial instaurada pelo Comando da 5ª Região Militar e 5ª Divisão de Exército, em desfavor de Malvina Grad, devido a constituição de matrimônio com o Major Refm Nelson Azeredo Santos (falecido) , exclusivamente com fins previdenciários, conforme fatos apurados pela Sindicância instaurada pela Portaria 100-Seç Pes, de 19/10/2017, complementada pela Portaria 067-Seç Pes, de 21/6/2018.
HISTÓRICO
Em 6/4/2020, com fundamento na IN/TCU 71/2012, alterada pela IN/TCU 76/2016, e DN/TCU 155/2016, o dirigente da instituição Comando da 5ª Região Militar e 5ª Divisão de Exército *** Fundo do Exército autorizou a instauração da tomada de contas especial (peça 22) . O processo foi registrado no sistema e-TCE com o número 1388/2020.
O fundamento para a instauração da Tomada de Contas Especial, conforme consignado na matriz de responsabilização elaborada pelo tomador de contas, foi a constatação da seguinte irregularidade: 
Ausência de ressarcimento dos valores referentes a remuneração recebida indevidamente no período de 1º jan 17 a 31 out 18 por ter tido seu Título de Pensão Militar anulado.
A responsável arrolada na fase interna foi devidamente comunicada e, diante da ausência de justificativas suficientes para elidir a irregularidade e da não devolução dos recursos, instaurou-se a tomada de contas especial.
No relatório (peça 45) , o tomador de contas concluiu que o prejuízo importaria no valor original de R$ 401.004,06, imputando-se a responsabilidade a Malvina Grad, na condição de beneficiária. 
Em 31/8/2020, a Centro de Controle Interno do Exército emitiu o relatório de auditoria (peça 47) , em concordância com o relatório do tomador de contas. O certificado de auditoria e o parecer do dirigente do órgão de controle interno concluíram pela irregularidade das presentes contas (peças 48 e 49) .
Em 2/9/2020, o Comandante do Exército atestou haver tomado conhecimento das conclusões contidas no relatório e certificado de auditoria, bem como do parecer conclusivo do dirigente do órgão de controle interno, manifestando-se pela irregularidade das contas, e determinou o encaminhamento do processo ao Tribunal de Contas da União (peça 50) . Em que pese o art. 52 da Lei 8.443/1992 fale em Ministro de Estado supervisor da área ou autoridade de nível hierárquico equivalente, os Comandantes do Exército, da Marinha e da Aeronáutica (arts. 3º e 9º da LC 97/1999) equiparam-se a Ministro de Estado (Acórdão 18633/2021-TCU-Primeira Câmara, rel. Augusto Sherman) .
Na instrução inicial (peça 54) , analisando-se os documentos nos autos, concluiu-se pela necessidade de realização de citação para a seguinte irregularidade: 
Irregularidade 1: recebimento indevido de pensão militar, na condição de viúva de Nelson Azeredo Santos, com suporte em matrimônio contraído exclusivamente para fins previdenciários, no período de 23/12/2016 a 1/8/2018. 
Evidências da irregularidade: documentos técnicos presentes nas peças 1, 2, 3, 4, 5, 6, 7, 8, 9, 10, 11, 12, 13, 14, 15, 16, 17, 18, 19, 20, 21, 22, 23, 24, 25, 26, 27, 28, 29, 30, 31, 32, 33, 34, 35, 36, 37, 38, 39, 40, 41, 42 e 43.
Normas infringidas: art. 71, inciso II, da Constituição Federal/1988 e arts. 186, 884, 876 e 927 do Código Civil (Lei 10.406 de 10/1/2002) . 
Débitos relacionados à responsável Malvina Grad (CPF: XXX.321.079-XX) :
	Data de ocorrência
	Valor histórico (R$) 

	23/12/2016
	4.797,10

	1/7/2017
	136.310,65

	1/8/2017
	19.472,95

	1/9/2017
	19.472,95

	1/10/2017
	19.472,95

	1/11/2017
	38.945,90

	1/12/2017
	19.472,95

	1/1/2018
	20.659,40

	1/2/2018
	20.659,40

	1/3/2018
	20.659,40

	1/4/2018
	20.659,40

	1/5/2018
	20.659,40

	1/6/2018
	30.989,10

	1/7/2018
	20.659,40

	1/8/2018
	20.659,40

Cofre credor: Tesouro Nacional.
Responsável: Malvina Grad (CPF: XXX.321.079-XX) .
Conduta: contrair matrimônio com militar exclusivamente para fins previdenciários e receber indevidamente os benefícios de pensão por morte, na condição de viúva.
Nexo de causalidade: ao contrair matrimônio exclusivamente para fins previdenciários e receber os benefícios da pensão, na condição de viúva, a responsável causou dano ao erário.
Culpabilidade: não há excludentes de ilicitude, de culpabilidade e de punibilidade; é razoável supor que a responsável tinha consciência da ilicitude de sua conduta; era exigível conduta diversa da praticada, qual seja, não contrair matrimônio unicamente com finalidade de receber os benefícios da pensão, na condição de viúva, ou, caso recebesse, devolvê-la. 
Encaminhamento: citação.
 Em cumprimento ao pronunciamento da unidade (peça 56) , foi efetuada citação da responsável, nos moldes adiante:
 Malvina Grad - promovida a citação da responsável, conforme delineado adiante:
	Comunicação: Ofício 17724/2022 - Seproc (peça 60) 
Data da Expedição: 18/5/2022
Data da Ciência: 20/5/2022 (peça 61) 
Nome Recebedor: Samira Ribeiro Grad
Observação: Ofício enviado para o endereço da responsável, conforme pesquisa na base de dados no sistema da Receita Federal, custodiada pelo TCU (peça 58) .
Fim do prazo para a defesa: 4/6/2022
	
	Comunicação: Ofício 17727/2022 - Seproc (peça 59) 
Data da Expedição: 18/5/2022
Data da Ciência: 23/5/2022 (peça 62) 
Nome Recebedor: parcialmente ilegível.
Observação: Ofício enviado para o endereço da responsável, conforme pesquisa na base de dados da internet (peça 58) .
Fim do prazo para a defesa: 7/6/2022
	
Conforme Despacho de Conclusão das Comunicações Processuais (peça 64) , as providências inerentes às comunicações processuais foram concluídas. 
Transcorrido o prazo regimental, a responsável Malvina Grad permaneceu silente, devendo ser considerada revel, nos termos do art. 12, § 3º, da Lei 8.443/1992.
ANÁLISE DOS PRESSUPOSTOS DE PROCEDIBILIDADE DA IN/TCU 71/2012
Avaliação de Viabilidade do Exercício do Contraditório e Ampla Defesa
Verifica-se que não houve o transcurso de mais de dez anos desde o fato gerador sem que tenha havido a notificação da responsável pela autoridade administrativa federal competente (art. 6º, inciso II, c/c art. 19 da IN/TCU 71/2012, modificada pela IN/TCU 76/2016) , uma vez que o fato gerador da irregularidade sancionada ocorreu em 1/8/2018, e a responsável foi notificada sobre a irregularidade pela autoridade administrativa competente conforme segue:
Malvina Grad, por meio do ofício acostado à peça 13, recebido em 4/6/2020, conforme AR (peça 25) .
Valor de Constituição da TCE 	
 Verifica-se, ainda, que o valor atualizado do débito apurado (sem juros) em 1/1/2017 é de R$ 433.564,74, portanto superior ao limite mínimo de R$ 100.000,00, na forma estabelecida conforme os arts. 6º, inciso I, e 19 da IN/TCU 71/2012, modificada pela IN/TCU 76/2016. 
OUTROS PROCESSOS/DÉBITOS NOS SISTEMAS DO TCU COM OS MESMOS RESPONSÁVEIS
 Informa-se que não foi encontrado débito imputável à responsável em outros processos no Tribunal.
 A tomada de contas especial está, assim, devidamente constituída e em condição de ser instruída.
EXAME TÉCNICO
Da validade das notificações:
 Preliminarmente, cumpre tecer breves considerações sobre a forma como são realizadas as comunicações processuais no TCU. A esse respeito, destacam-se o art. 179, do Regimento Interno do TCU (Resolução 155, de 4/12/2002) e o art. 4º, inciso III, § 1º, da Resolução TCU 170, de 30 de junho de 2004, in verbis:
Art. 179. A citação, a audiência ou a notificação, bem como a comunicação de diligência, farse-ão:
I - mediante ciência da parte, efetivada por servidor designado, por meio eletrônico, fac-símile, telegrama ou qualquer outra forma, desde que fique confirmada inequivocamente a entrega da comunicação ao destinatário;
II - mediante carta registrada, com aviso de recebimento que comprove a entrega no endereço do destinatário;
III - por edital publicado no Diário Oficial da União, quando o seu destinatário não for localizado
 (...) 
Art. 3º As comunicações serão dirigidas ao responsável, ou ao interessado, ou ao dirigente de órgão ou entidade, ou ao representante legal ou ao procurador constituído nos autos, com poderes expressos no mandato para esse fim, por meio de:
I - correio eletrônico, fac-símile ou telegrama;
II - servidor designado;
III - carta registrada, com aviso de recebimento;
IV - edital publicado no Diário Oficial da União, quando o seu destinatário não for localizado, nas hipóteses em que seja necessário o exercício de defesa.
Art. 4º. Consideram-se entregues as comunicações:
I - efetivadas conforme disposto nos incisos I e II do artigo anterior, mediante confirmação da ciência do destinatário;
II - realizadas na forma prevista no inciso III do artigo anterior, com o retorno do aviso de recebimento, entregue comprovadamente no endereço do destinatário;
III - na data de publicação do edital no Diário Oficial da União, quando realizadas na forma prevista no inciso IV do artigo anterior.
§ 1º O endereço do destinatário deverá ser previamente confirmado mediante consulta aos sistemas disponíveis ao Tribunal ou a outros meios de informação, a qual deverá ser juntada ao respectivo processo.
 (...) 
 Bem se vê, portanto, que a validade da citação via postal não depende de que o aviso de recebimento seja assinado pelo próprio destinatário da comunicação, o que dispensa, no caso em tela, a entrega do AR em "mãos próprias". A exigência da norma é no sentido de o Tribunal verificar se a correspondência foi entregue no endereço correto, residindo aqui a necessidade de certeza inequívoca. 
 Não é outra a orientação da jurisprudência do TCU, conforme se verifica dos julgados a seguir transcritos:
São válidas as comunicações processuais entregues, mediante carta registrada, no endereço correto do responsável, não havendo necessidade de que o recebimento seja feito por ele próprio (Acórdão 3648/2013-TCU-Segunda Câmara, Relator José Jorge) ;
É prescindível a entrega pessoal das comunicações pelo TCU, razão pela qual não há necessidade de que o aviso de recebimento seja assinado pelo próprio destinatário. Entregandose a correspondência no endereço correto do destinatário, presume-se o recebimento da citação. (Acórdão 1019/2008-TCU-Plenário, Relator Benjamin Zymler) ;
As comunicações do TCU, inclusive as citações, deverão ser realizadas mediante Aviso de Recebimento - AR, via Empresa Brasileira de Correios e Telégrafos, bastando para sua validade que se demonstre que a correspondência foi entregue no endereço correto. (Acórdão 1526/2007-TCU-Plenário, Relator Aroldo Cedraz) .
 A validade do critério de comunicação processual do TCU foi referendada pelo Supremo Tribunal Federal, nos termos do julgamento do MS-AgR 25.816/DF, por meio do qual se afirmou a desnecessidade da ciência pessoal do interessado, entendendo-se suficiente a comprovação da entrega do "AR" no endereço do destinatário:
Ementa: agravo regimental. Mandado de segurança. Desnecessidade de intimação pessoal das decisões do tribunal de contas da união. art. 179 do regimento interno do TCU. Intimação do ato impugnado por carta registrada, iniciado o prazo do art. 18 da lei nº 1.533/51 da data constante do aviso de recebimento. Decadência reconhecida. Agravo improvido.
O envio de carta registrada com aviso de recebimento está expressamente enumerado entre os meios de comunicação de que dispõe o Tribunal de Contas da União para proceder às suas intimações.
O inciso II do art. 179 do Regimento Interno do TCU é claro ao exigir apenas a comprovação da entrega no endereço do destinatário, bastando o aviso de recebimento simples. 
Da revelia da responsável Malvina Grad
 No caso vertente, a citação da responsável (Malvina Grad) se deu em endereço constante na base de dados da Receita custodiada pelo TCU (peça 57) e em endereço proveniente de bases de dados públicas (Internet - peça 58) . A entrega dos ofícios citatórios nesses endereços ficou comprovada conforme detalhamento a seguir:
Malvina Grad, ofício 17724/2022 - Seproc (peça 60) , origem no sistema da Receita Federal e ofício 17727/2022 - Seproc (peça 59) , origem nas bases de dados públicas.
 Nos processos do TCU, a revelia não leva à presunção de que seriam verdadeiras todas as imputações levantadas contra os responsáveis, diferentemente do que ocorre no processo civil, em que a revelia do réu opera a presunção da verdade dos fatos narrados pelo autor (Acórdão 1009/2018-TCU-Plenário, Relator Bruno Dantas; 2369/2013-TCU-Plenário, Relator Benjamin Zymler e 2449/2013-TCU-Plenário, Relator Benjamin Zymler) . Dessa forma, a avaliação da responsabilidade do agente não pode prescindir da prova existente no processo ou para ele carreada. 
 Ao não apresentar sua defesa, a responsável deixou de produzir prova da regular aplicação dos recursos sob sua responsabilidade, em afronta às normas que impõem aos gestores públicos a obrigação legal de, sempre que demandados pelos órgãos de controle, apresentar os documentos que demonstrem a correta utilização das verbas públicas, a exemplo do contido no art. 93 do Decreto-Lei 200/1967: "Quem quer que utilize dinheiros públicos terá de justificar seu bom e regular emprego na conformidade das leis, regulamentos e normas emanadas das autoridades administrativas competentes." 
 Mesmo as alegações de defesa não sendo apresentadas, considerando o princípio da verdade real que rege esta Corte, procurou-se buscar, em manifestações da responsável na fase interna desta Tomada de Contas Especial, se havia algum argumento que pudesse ser aproveitado a seu favor. 
 Os argumentos apresentados na fase interna (peças 8 e 9) não elidem as irregularidades apontadas, pois, conforme relatado na instrução precedente, apuração em processo de sindicância revelou que (peça 12) :
a) ... MALVINA GRAD além de diarista, passou a ser cuidadora do militar inativo NELSON AZEREDO SANTOS;
b) ... MALVINA GRAD e o militar inativo NELSON AZEREDO SANTOS não possuíam um relacionamento configurado na convivência pública, continua e duradoura, com objetivo de constituir família, possuindo apenas relação de cuidadora e cuidado, sendo a união estável apenas uma forma de compensação pelos cuidados prestados, que possibilitaria a percepção de pensão após o óbito do mesmo, fato narrado no relatório de visita social de fls. 37 e 38, cujas informações foram devidamente ratificadas pelas testemunhas PATRÍCIA MANICA e THAÍS SADE VENDRAMINL, assistentes sociais do Comando da 5º Região Militar, ...
c) ... o casamento realizado entre o militar inativo NELSON AZEREDO SANTOS e a Sra. MALVINA GRAD, ocorrido perante o Serviço Distrital do Bacacheri, nesta Capital, em 03 de agosto de 2016, teve finalidade meramente previdenciária, passível de anulação do ato administrativo de concessão de pensão militar, face sua ineficácia perante a Administração Militar por vício de legalidade, conforme se verifica nas afirmações realizadas pela sindicada e o de cujus no relatório de visita social de fls. 37 e 38, cujos motivos a seguir expostos: 
1) As providências para a concretização do matrimônio entre o de cujus e a Sra. MALVINA GRAD só passaram a ser adotadas, tão logo as assistentes sociais do Comando da 5º Região Militar, PATRÍCIA MANICA e THAÍS SADE VENDRAMINI, estiveram na residência do militar inativo, na data de 3 de março de 2016. Assim, a averbação do divórcio consensual entre a sindicada e o Sr GRACILIANO DA ROSA BUENO ocorreu em 10 de março de 2016, conforme doc. fl. 79; 
2) Na tentativa de já garantir a concessão de pensão por morte, em caso de óbito do instituidor, diante de sua idade avançada e estado fragilizado de saúde, foi lavrada Escritura Pública de União Estável, ainda no mês de março de 2016, no dia 29, perante o Serviço Distrital do Bacacheri, nesta Capital, sendo posteriormente, na data de 03 de agosto de 2016, realizado o matrimônio do casal, no mesmo Serviço Distrital; 
3) O casamento realizado em 03 de agosto de 2016, entre a sindicada e o militar inativo, ocorreu quando o mesmo já contava com 90 (noventa) anos de idade, com a saúde debilita, tanto é que faleceu em 22 de dezembro de 2016, apenas 04 (quatro) meses depois, em decorrência de problemas cardíacos, devidamente descritos na certidão de óbito de fl. 11, contando a nubente, Sra. MALVINA GRAD, com apenas 50 (cinquenta) anos de idade, ou seja, uma diferença de 40 (quarenta) anos de idade;
 Em se tratando de processo em que a parte interessada não se manifestou acerca das irregularidades imputadas, não há elementos para que se possa efetivamente aferir e reconhecer a ocorrência de boa-fé na conduta da responsável, podendo este Tribunal, desde logo, proferir o julgamento de mérito pela irregularidade das contas, conforme os termos dos §§ 2º e 6º do art. 202 do Regimento Interno do TCU. (Acórdão 2064/2011-TCU-Primeira Câmara (Relator Ubiratan Aguiar) , 6.182/2011-TCU-1ª Câmara (Relator Weber de Oliveira) , 4.072/2010-TCU-1ª Câmara (Relator Valmir Campelo) , 1.189/2009-TCU-1ª Câmara (Relator Marcos Bemquerer) , 731/2008-TCU-Plenário (Relator Aroldo Cedraz) .
 Dessa forma, a responsável Malvina Grad deve ser considerada revel, nos termos do art. 12, § 3º, da Lei 8.443/1992, devendo as contas serem julgadas irregulares, condenando-a ao débito apurado e aplicando-lhe a multa prevista no art. 57 da Lei 8.443/1992.
Prescrição da Pretensão Punitiva
 Vale ressaltar que a pretensão punitiva do TCU, conforme Acórdão 1441/2016-TCU-Plenário, Relator Benjamin Zymler, que uniformizou a jurisprudência acerca dessa questão, subordina-se ao prazo geral de prescrição indicado no art. 205 do Código Civil, que é de dez anos, contado da data de ocorrência da irregularidade sancionada, nos termos do art. 189 do Código Civil, sendo este prazo interrompido pelo ato que ordenar a citação, a audiência ou a oitiva da responsável.
 No caso em exame, não ocorreu a prescrição, uma vez que a irregularidade sancionada ocorreu em 1/8/2018, e o ato de ordenação da citação ocorreu em 19/4/2022.
CONCLUSÃO
 Em face da análise promovida na seção "Exame Técnico", verifica-se que a responsável Malvina Grad não logrou comprovar a boa e regular aplicação dos recursos, instada a se manifestar, optou pelo silêncio, configurando a revelia, nos termos do § 3º, do art. 12, da Lei 8.443/1992. Ademais, inexistem nos autos elementos que demonstrem a boa-fé da responsável ou a ocorrência de outras excludentes de culpabilidade.
 Verifica-se também que não houve a prescrição da pretensão punitiva, conforme análise já realizada.
 Tendo em vista que não constam dos autos elementos que permitam reconhecer a boa-fé da responsável, sugere-se que as suas contas sejam julgadas irregulares, nos termos do art. 202, § 6º, do Regimento Interno do TCU, com a imputação do débito atualizado monetariamente e acrescido de juros de mora, nos termos do art. 202, § 1º do Regimento Interno do TCU, descontado o valor eventualmente recolhido, com a aplicação da multa prevista no art. 57 da Lei 8.443/1992, além da sanção prevista no art. 60 da mesma Lei.
 Por fim, como não houve elementos que pudessem modificar o entendimento acerca das irregularidades em apuração, mantém-se a matriz de responsabilização presente na peça 53.
PROPOSTA DE ENCAMINHAMENTO
 Diante do exposto, submetemos os autos à consideração superior, propondo ao Tribunal:
considerar revel a responsável Malvina Grad (CPF: XXX.321.079-XX) , para todos os efeitos, dando-se prosseguimento ao processo, com fulcro no art. 12, § 3º, da Lei 8.443/1992; 
julgar irregulares, nos termos dos arts. 1º, inciso I, 16, inciso III, alíneas b e d, da Lei 8.443/1992, c/c os arts. 19 e 23, inciso III, da mesma Lei, as contas da responsável Malvina Grad (CPF XXX.321.079-XX) , condenando-a ao pagamento das importâncias a seguir especificadas, atualizadas monetariamente e acrescidas dos juros de mora, calculadas a partir das datas discriminadas até a data da efetiva quitação do débito, fixando-lhe o prazo de quinze dias, para que comprove, perante o Tribunal, o recolhimento das referidas quantias aos cofres do Tesouro Nacional, nos termos do art. 23, inciso III, alínea "a", da citada lei, c/c o art. 214, inciso III, alínea "a", do Regimento Interno do TCU.  
		Débitos relacionados à responsável Malvina Grad (CPF: XXX.321.079-XX) :
	Data de ocorrência
	Valor histórico (R$) 

	23/12/2016
	4.797,10

	1/7/2017
	136.310,65

	1/8/2017
	19.472,95

	1/9/2017
	19.472,95

	1/10/2017
	19.472,95

	1/11/2017
	38.945,90

	1/12/2017
	19.472,95

	1/1/2018
	20.659,40

	1/2/2018
	20.659,40

	1/3/2018
	20.659,40

	1/4/2018
	20.659,40

	1/5/2018
	20.659,40

	1/6/2018
	30.989,10

	1/7/2018
	20.659,40

	1/8/2018
	20.659,40

Valor atualizado do débito (com juros) em 24/6/2022: R$ 541.105,86.
aplicar à responsável Malvina Grad (CPF: XXX.321.079-XX) a multa prevista no art. 57 da Lei 8.443/1992 c/c o art. 267 do Regimento Interno do TCU, fixando-lhe o prazo de quinze dias, a contar da notificação, para que comprove, perante o Tribunal (art. 214, III, alínea "a", do Regimento Interno do TCU) , o recolhimento da dívida aos cofres do Tesouro Nacional, atualizada monetariamente desde a data do acórdão proferido por este Tribunal até a data do efetivo recolhimento, se paga após o vencimento, na forma da legislação em vigor;
autorizar, desde logo, a cobrança judicial das dívidas, caso não atendida a notificação, na forma do disposto no art. 28, inciso II, da Lei 8.443/1992;
autorizar também, desde logo, se requerido, com fundamento no art. 26, da Lei 8.443, de 1992, c/c o art. 217, §1º do Regimento Interno do TCU, o parcelamento das dívidas em até 36 parcelas, incidindo, sobre cada parcela, corrigida monetariamente, os correspondentes acréscimos legais, fixando-lhe o prazo de quinze dias, a contar do recebimento da notificação, para comprovar, perante o Tribunal, o recolhimento da primeira parcela, e de trinta dias, a contar da parcela anterior, para comprovar os recolhimentos das demais parcelas, devendo incidir, sobre cada valor mensal, atualizado monetariamente, os juros de mora devidos, no caso do débito, na forma prevista na legislação em vigor, alertando a responsável de que a falta de comprovação do recolhimento de qualquer parcela importará o vencimento antecipado do saldo devedor, nos termos do § 2º do art. 217 do Regimento Interno deste Tribunal; 
considerar grave a irregularidade cometida pela Sra. Malvina Grad (CPF XXX.321.079-XX) e a inabilitar, com fulcro no art. 60 da Lei 8.443/1992, por 5 anos, para o exercício de cargo em comissão ou função de confiança no âmbito da Administração Pública;
enviar cópia do Acórdão a ser prolatado à Procuradoria da República no Estado do Paraná, nos termos do § 3º do art. 16 da Lei 8.443/1992, c/c o § 7º do art. 209 do Regimento Interno do TCU, para adoção das medidas cabíveis; e
enviar cópia do Acórdão que vier a ser proferido ao Comando da 5ª Região Militar e 5ª Divisão de Exército e à responsável, para ciência;
informar à Procuradoria da República no Estado do Paraná, ao Comando da 5ª Região Militar e 5ª Divisão de Exército e à responsável que a presente deliberação, acompanhada do Relatório e do Voto que a fundamenta, está disponível para a consulta no endereço www.tcu.gov.br/acordaos, além de esclarecer que, caso requerido, o TCU poderá fornecer sem custos as correspondentes cópias, de forma impressa; e
informar à Procuradoria da República no Estado do Paraná que, nos termos do parágrafo único do art. 62 da Resolução TCU 259/2014, os procuradores e membros do Ministério Público credenciados nesta Corte podem acessar os presentes autos de forma eletrônica e automática, ressalvados apenas os casos de eventuais peças classificadas como sigilosas, as quais requerem solicitação formal.
	É o relatório.

não há.

Subprocurador-Geral Lucas Rocha Furtado.

TOMADA DE CONTAS ESPECIAL. FRAUDE EM PENSÃO MILITAR. CASAMENTO COM FINS PREVIDENCIÁRIOS. REVELIA. IRREGULARIDADE DAS CONTAS DA BENEFICIÁRA RESPONSÁVEL. CONDENAÇÃO EM DÉBITO. APLICAÇÃO DE MULTA.

TOMADA DE CONTAS ESPECIAL (TCE)

Secretaria de Controle Externo de Tomada de Contas Especial (SecexTCE).

O Comando da 5ª Região Militar e 5ª Divisão de Exército instaurou tomada de contas especial (TCE) em desfavor da Sra. Malvina Grad, devido à constituição de matrimônio com o Major Refm Nelson Azeredo Santos (falecido) , exclusivamente com fins previdenciários.
Os fatos foram apurados em sindicância instaurada pelo tomador de contas e o prejuízo importaria em R$ 401.004,06, imputando-se a responsabilidade a Malvina Grad, na condição de beneficiária da pensão irregularmente concedida.
Instada a apresentar alegações de defesa, conforme aviso de recebimento regularmente recebido (peças 61 a 63) , a responsável quedou-se inerte, restando caracterizada sua revelia, nos termos do art. 12, § 3º, da Lei 8.443/1992, 
A unidade técnica propôs o julgamento pela irregularidade das contas da beneficiária, sua condenação em débito e a aplicação de multa individual fundada no art. 57 da Lei 8.443/1992. 
O Ministério Público junto ao TCU, neste ato representado pelo Subprocurador-Geral Dr. Lucas Rocha Furtado, concordou com a proposta de encaminhamento da unidade técnica (peça 68) .
Feito esse breve histórico, passo ao exame de mérito deste processo.
De início, aplico à beneficiária os efeitos da revelia previstos no art. 12, § 3º, da Lei 8.443/1992, dando-se ordinário prosseguimento ao feito.
No mérito, acompanho a manifestação da unidade técnica que integra o relatório precedente, cujas análise adoto como minhas razões de decidir, sem prejuízos das observações a seguir.
A sindicância realizada identificou, a partir da oitiva de testemunhas, que a beneficiária da pensão, então com 50 anos, trabalhava como cuidadora do militar inativo de 90 anos, e contraiu com ele matrimônio com o único objetivo de receber a pensão após seu falecimento, o que ocorreu quatro meses após o questionado casamento.
Uma vez identificada a fraude e apurada a responsabilidade, correta a proposta de devolução dos valores irregularmente percebidos.
No presente caso concreto, não está caracterizada a prescrição da pretensão punitiva deste Tribunal. De fato, entre a data da irregularidade sancionada, ocorrida em 1º/8/2018, e o ato de ordenação da citação, em 19/4/2022 (peça 56) , não se observou o transcurso do prazo decenal da prescrição, conforme regra estabelecida nos artigos 205 e 2028 do Código Civil, aplicável subsidiariamente neste Tribunal, por força do entendimento do Acórdão 1441/2016-TCU-Plenário.
Deixo de aplicar a penalidade de inabilitação para o exercício de cargo em comissão ou função de confiança no âmbito da Administração Pública, prevista no art. 60 da Lei 8.443/1992, por entender que, em atenção ao princípio da proporcionalidade, a gravidade da conduta irregular apurada nos autos não a justifica.
	Dessa forma, diante da inexistência nos autos de documentos que afastem a irregularidade apontada neste processo, acompanho a proposta de encaminhamento oferecida pela unidade técnica e voto pela adoção da minuta de acórdão que trago à consideração deste colegiado.
TCU, Sala das Sessões, em 16 de agosto de 2022.
Ministro VITAL DO RÊGO 
Relator